【裁判字號】    89,易,4614
【裁判日期】    900531
【裁判案由】    詐欺等
【裁判全文】
臺灣高雄地方法院刑事判決                        八十九年度易字第四六一四號
    公  訴  人  臺灣高雄地方法院檢察署檢察官
    被      告  甲○○
右列被告因詐欺案件，經檢察官提起公訴（八十九年度偵字第一七二六○號），本院
判決如左：
    主  文
甲○○無罪。
    理  由
一、公訴意旨略以：被告甲○○基於意圖為自己不法所有之概括犯意，明知自己無償
    債能力，竟利用歐福泉承包其瓷磚工程之機會，於民國八十四年二月間某日，在
    高雄縣橋頭鄉○○村○○路廿六號歐福泉住處，佯稱：沒錢買瓷磚給歐福泉施工
    ，欲借新臺幣（下同）一百萬元，於二個月內，如數清償等語。致歐福泉陷於錯
    誤，如數交付前開款項。復於同年五月九日，以動產擔保交易附條件買賣之方式
    ，向新禾股份有限公司（以下稱新禾公司）所屬高雄服務站購買電視機、錄放影
    機各一台，為動產擔保交易之債務人，約定總價金六萬七千八百元，分十三期付
  款，每月一期，標的物存放地點為高雄市○○區○○街九十二號之九，在價金未
    付清之前，標的物所有權仍屬於出賣人所有，買受人僅得依約占有使用，不得任
    意遷移或為其他處分。惟被告僅支付第一期八千六百四十元，藉以取信新禾公司
    ，以取得標的物，復意圖為自己不法之利益，將該標的物遷移藏匿不知去向，致
    新禾公司追索無著受有損害。因認被告涉犯刑法第三百三十九條第一項之詐欺取
    財罪及動產擔保交易法第三十八條之罪嫌云云。
二、按犯罪事實應依證據認定之，無證據不得推定其犯罪事實，刑事訴訟法第一百五
    十四條定有明文。而在訴訟上用以證明事實之證據，須於通常一般之人均不致於
    有所懷疑，而得確信其為真實之程度者，始得據以為有罪之認定；倘其證明尚未
    達到此一程度，而有合理之懷疑存在，致使無從為有罪之確信時，即應為無罪之
    判決（最高法院七十六年度台上字第四九八六號判例意旨參照）。又按事實審法
    院對於證據之取捨，依法雖有自由判斷之權，然積極證據不足證明犯罪事實時，
    被告之抗辯或反證縱屬虛偽，仍不能以此資為積極證據應予採信之理由（最高法
    院卅年上字四八二號判例意旨參照）。再按告訴人之告訴，係以使被告受刑事訴
    追為目的，是其陳述是否與事實相符，仍應調查其他證據以資審認（最高法院五
    十二年度台上字第一三○○號判例意旨參照）。再按刑法第三百三十九條詐欺罪
    之成立，須行為人意圖為自己不法之所有，而行使詐術使人陷於錯誤而交付財物
    或行為人因此而獲得利財產上之不法利益為要件，而債務人於債之關係成立後，
    如有債務不履行之情形，在一般社會經驗上可能之原因甚多，縱令出於惡意而有
    遲延給付或不為給付之情形，苟無足以證明其在債之關係發生時自始故意藉此從
    事財產犯罪之積極證據，根據前引刑事訴訟法第一百五十四條之規定及最高法院
    判例之意旨，仍不得僅以債信違反之客觀事態，即推定債務人原有詐欺取財或得
    利之犯意。末按動產擔保交易法第三十八條之罪之構成，則係以動產擔保交易之
    債務人，意圖不法之利益，將標的物遷移、出賣、出質、移轉、抵押或為其他處
    分，致生損害於債權人為要件。
三、本件公訴人依據告訴人歐福泉及新禾公司告訴代理人賀湘江之指訴，及證人歐福
    泉之妻丙○○之證述，與被告向新禾公司購買電器前，已陷於經濟困境而向歐福
    泉借款，又被告所辯前開電器失竊，卻未報案而與常情有違，因認被告涉有詐欺
    罪嫌。訊據被告甲○○固不否認向新禾公司分期購買前開電器，僅支付第一期款
    後即未按時清償及積欠告訴人歐福泉前開債務之事實，惟堅決否認有何詐欺及違
    反動產擔保交易法犯行，辯稱：伊並未將前開動產擔保交易標的物遷移或處分，
    而該電器之放置地點，為伊在高雄之租住處，但伊當時因工作關係，大部分時間
    在台東，故由伊所僱用之司機亦即本件動產擔保交易之保證人陳志忠在該租住處
    居住看守，後伊返回高雄租住處時發現電器不見了，經查詢才知係因當時伊積欠
    員工薪水，而遭陳志忠變賣等語。另辯稱：係積欠歐福泉工程款，並非借款。伊
    當時經營建築公司，因興建「橋頭新幹線」十二層大樓工程，而由歐福泉承包該
    大樓外牆瓷磚舖設工程，該項工程完工後，伊尚積欠歐福泉二十五萬元之工程款
    ，而經歐福泉同意，待該大樓住戶貸款核撥下來後，再清償歐福泉。另伊公司又
    興建「蚵仔寮透天店舖」工程，亦由歐福泉承包該工程磁磚部分，歐福泉再轉包
    其他人，惟因財務困難，無法將工程款支付歐福泉之下包，乃由公司當時負責工
    地工程之總經理郭元拯、工務部經理潘永康與歐福泉接洽，經歐福泉同意，在前
    項貸款核撥下來前，先由歐福泉出一百萬元交付郭、潘二經理，而先支付給歐福
    泉之下包，待取得貸款後再清償積欠歐福泉之工程款，惟後來大樓遭查封拍賣，
    致法無取得貸款而未按時清償歐福泉。又已於九十年五月十日與歐福泉和解，將
    分期清償等語。經查，告訴代理人賀湘江雖於八十八年十二月八日偵訊時指稱：
    八十四年十一月二日到被告家中看過，當時電器已不在等語，惟又於九十年二月
    廿二日本院訊問時稱：八十四年十一月二日係派簡正雄前往放置地點查看，但去
    的時候沒有人在，致無法進入等語。故告訴代理人賀湘江既未曾進入放置地點查
    看，即難認其於偵查中之指訴堪予採信，故該項指訴，尚不能證明於八十四年十
    一月二日時，該電器已經不在約定放置地點之事實。再查，證乙○○到庭證稱：
    陳志忠與伊係國中同學，畢業後一直有交往聯絡，但陳志忠目前已去逝。於八十
    四年間，陳志忠係受被告僱用當司機，並住在高雄市○○街被告之租住處，伊常
    去找陳志忠，並借住該處，曾看到該處客廳有擺設電視機，但有一天電視機突然
    不見了，乃問陳志忠，陳志忠先向伊說將電視機搬到他家去了，但後來伊又曾到
    陳志忠家，亦未見該電視機，陳志忠始向伊稱：因被告積欠他薪水，而將電視機
    等物變賣等語（本院九十年五月十七日審判筆錄參照），另陳志忠則確於八十六
    年十月十日死亡，有陳志忠之戶籍資料一紙在卷足憑，故被告所辯：未將動產擔
    保交易標的物遷移或處分等語，應可採信。又查，歐福泉係指訴稱：被告先積欠
    伊二十五萬元工程款，後又向伊借款一百萬元，由伊妻丙○○在家中交付現金給
    被告公司之經理，後因屆期未清償，被告才到伊家中交付發票人為陳昭陽、面額
    一百萬元之支票，後屆期退票，再另交付同面額之支票，嗣仍退票，被告才連同
    之前積欠之廿五萬元工程款，合併簽發二紙面額各為六十二萬五千元之本票交付
    伊，惟屆期仍未兌現等語，其並提出被告所交付發票人為陳昭陽、付款人為世華
    聯合商業銀行苓雅分行、發票日八十四年四月十一日、面額一百萬元、發票人為
    陳昭陽、付款人為高雄市農會信用部、發票日八十四年五月廿四日、面額一百萬
    元之支票各一張及發票人為被告、發票日為八十四年八月十二日、到期日八十四
    年十一月十二日、面額六十二萬五千元之本票二張等以資證明。而被告則於偵、
    審中，未曾否認積欠歐福泉前開款項，僅辯稱：其中一百萬元亦係工程款，並非
    借款等語。而歐福泉雖指訴稱：一百萬元係借款等語，惟另稱：當時被告公司因
    財務困難，無法支付「蚵仔寮透店舖」工程伊下包之工程款，乃由被告公司之總
    經理郭元拯向伊借款墊付，由伊妻將一百萬元現金交付被告公司之經理，後來被
    告再前來交付支票等語。足證被告辯稱係積欠工程款，雖告訴人歐福泉堅指係借
    款，惟二人對債務成立經過事實之陳述，並無不同，僅係對該項債務定性之認知
    有差異而已。而歐福泉透過伊妻子丙○○將一百萬元交付被告公司之經理時，歐
    福泉對於被告公司已陷於財務困難之情形既並非不知情，而其仍願幫助被告公司
    疏困，足認歐福泉業經考慮該筆借款之風險，難認被告有對其施用詐術之行為，
    其亦無陷於錯誤之情形，再參諸被告於屆期未清償歐福泉後，仍繼續交付支票、
    本票等以擔保清償，益足證被告於借款時並無不法所有之意圖。此外，又查無其
    他證據足證被告有何前開詐欺取財及違反動產擔保交易法第三十八條規定之犯行
    ，參諸前開所引法條及判例之意旨，自應為無罪之諭知。
據上論斷，應依刑事訴訟法第三百零一條第一項，判決如主文。
本件經檢察官林永富到庭職行執務。
中      華      民      國      九十      年      五      月卅一    日
                                臺灣高雄地方法院刑事第六庭
                                    法  官  邱  明  弘
右正本證明與原本無異。
如不服本判決，應於判決送達後十日內，向本院提出上訴狀。
                                    書記官  顏  平  國
中    華    民    國      九十      年      五      月      三十一      日


司法院資訊處製作；財團法人民間司法改革基金會備份。
